【裁判字號】    95,上易,155
【裁判日期】    951206
【裁判案由】    返還信託物
【裁判全文】
臺灣高等法院高雄分院民事判決         95年度上易字第155號
上  訴  人  甲○○
            丙○○
被上訴人    乙○○
訴訟代理人  蔡祥銘律師
            蔡晉祐律師
上列當事人間請求返還信託物事件，上訴人對於民國95年8 月9
日臺灣高雄地方法院94年度訴字第2572號第一審判決提起上訴，
本院於95年11月22日言詞辯論終結，判決如下：
    主  文
原判決廢棄。
被上訴人在第一審之訴駁回。
第一、二審訴訟費用由被上訴人負擔。
    事實及理由
一、被上訴人主張：被上訴人與丙○○為交往多年之男女朋友，
    甲○○為丙○○之母。被上訴人於民國91年1 月5 日向訴外
    人永華汽車股份有限公司（下稱永華公司）以新台幣（下同
    ）142 萬元購買車牌號碼ZJ一9995號、引擎號碼8E20BH、奧
    迪廠牌2001年份之自用小客車一輛而簽訂訂購書（下稱系爭
    汽車、系爭訂購書），除頭期款22萬元（含定金）已由被上
    訴人支付外，餘款120 萬元則由永華公司代辦汽車貸款。因
    被上訴人與丙○○已論及婚嫁，被上訴人乃將系爭汽車借甲
    ○○名義向監理機關登記，並以甲○○為買方，被上訴人及
    其母王麗春為連帶保證人，於91年1 月18日與訴外人高林實
    業股份有限公司 (以下簡稱高林公司）訂立附條件買賣契約
    書（下稱系爭附條件買賣契約書），約定自91年2 月18日起
    每月按期繳納3 萬3334元，共36期，分期款由被上訴人簽發
    彰化銀行之支票按期繳納，且系爭汽車平日亦由被上訴人使
    用、保養及維修。嗣後被上訴人與丙○○雖於93年4 月間訂
    婚，然不久感情趨於冷漠，旋於同年5 月14日解除婚約，詎
    丙○○於93年8 月6 日藉詞要幫被上訴人出售系爭車輛，被
    上訴人不疑有他，遂將系爭汽車連同行照、鑰匙悉數交付與
    丙○○，上訴人嗣更向高林公司辦理更換未償還之六期分期
    付款支票，改由甲○○之長女陳姿吟開立之票據支付剩餘尾
    款。被上訴人遂於93年8 月16日寄發存証信函予甲○○表示
    終止借名登記契約，並請求上訴人返還系爭汽車，惟竟遭拒
    絕，為此，被上訴人本於民法第767 條所有物返還請求權及
    依終止借名契約之返還請求權，提起本件訴訟等語。聲明：
    （一）甲○○應將系爭汽車，向高雄市監理處辦理過戶登記
    與被上訴人。（二）丙○○應與甲○○共同返還系爭汽車與
    被上訴人。原審為被上訴人勝訴判決，被上訴人於本院答辯
    聲明：上訴駁回。
二、上訴人則以：甲○○因女兒丙○○將與被上訴人結婚，遂以
    分期方式購買系爭汽車予丙○○與被上訴人共同使用，購車
    事宜委由被上訴人辦理，頭期款係被上訴人自願給付以表孝
    心，甲○○已欣然接受，並於91年1 月5 日與永華公司簽立
    系爭訂購書，購買系爭汽車。雖被上訴人逕以自己名義簽訂
    系爭汽車訂購書，仍無礙於甲○○為買受人地位，此由系爭
    附條件買賣契約書上記載甲○○為買方即可確認。又甲○○
    與訴外人高林公司訂立系爭附條件買賣契約書後，雖由被上
    訴人簽發上開彰化銀行之支票予高林公司作為分期款項之支
    付，然實際各分期款項均由丙○○按時前往銀行繳付，丙○
    ○亦曾委請訴外人盧雅婷、曾文正幫忙代繳，最後六期款項
    更直接更換他人支票支付，被上訴人自始未曾支付任何分期
    款項。又系爭汽車之牌照稅及燃料稅等亦均由甲○○繳納。
    被上訴人與甲○○間無借名登記之法律關係存在，則被上訴
    人請求甲○○將系爭汽車辦理過戶，登記與被上訴人，及上
    訴人應共同返還系爭汽車，為無理由等語置辯。原審為上訴
    人敗訴判決，於本院上訴聲明：（一）原判決廢棄。（二）
    上廢棄部分，被上訴人在第一審之訴駁回。
三、按當事人主張有利於己之事實者，就其事實有舉證之責任，
    民事訴訟法第277 條前段定有明文。又民事訴訟如係由原告
    主張權利者，應先由原告負舉證之責，若原告先不能舉證，
    以證實自己主張之事實為真實，則被告就其抗辯事實即令不
    能舉證，或其所舉證據尚有疵累，亦應駁回原告之請求，最
    高法院17年上字第917 號著有判例可資參照。本件被上訴人
    主張系爭汽車係借名登記於甲○○名下，既為被上訴人所否
    認，自應就該借名登記之事實舉證證明，即令上訴人抗辯略
    有瑕疵亦然。
四、查被上訴人主張系爭汽車為其所有，無非以系爭訂購書為其
    所簽訂，用以支付各分期款之支票為其簽發，上開支票款由
    其交付丙○○前往繳交及系爭汽車之使用、維修及保養均由
    其負責等情，並提出系爭訂購書、維修清單、系爭附條件買
    賣契約書、高林公司函及存證信函等（原審卷9 頁至22頁）
    為據，雖上訴人就上開證據之形式上真正不爭，然以前揭情
    詞抗辯，是本件兩造爭點乃系爭汽車是否為被上訴人所有而
    借名登記於甲○○名下一端，論述如下：
（一）經查依被上訴人主張，其就系爭汽車有所有權，乃因購買
      而來，而系爭汽車屬新購，此為兩造不爭，且有上開訂購
      單及附條件買賣契約書在卷可憑。然訂購單及給付定金僅
      為買賣雙方洽訂買賣之證明，於未簽訂買賣契約及移轉系
      爭汽車所有權與買受人之前，尚不發生買受取得所有權問
      題，自不以之為取得系爭汽車所有權之證明，亦即是否因
      買賣而取得所有權，仍應依系爭汽車買賣契約之當事人認
      定之。故證人陳俊呈雖證述由被上訴人與證人簽訂系爭訂
      購單，系爭汽車為被上訴人所買等語（原審卷93頁至94頁
      ）。然姑不論，訂購與買賣法律效果本非相同，已如前述
      ，況證人亦不否認訂購系爭汽車時，係由被上訴人與丙○
      ○一同前往車商接洽，及未看過系爭附條件買賣契約，則
      後續真正簽訂系爭汽車之買賣當事人為誰即非其所親見親
      聞，亦即上開所證被上訴人為買受人云云，僅係憑簽訂系
      爭訂購書時所見之臆測之詞。又證人雖又證述由證人帶同
      被上訴人前往彰化銀行請領支票，用以清償分期款... 高
      林公司看訂購書上買受人是被上訴人，由訂購人簽發支票
      支付分期款項（同上卷94頁），然與高林公司簽訂系爭附
      條件買賣者既為甲○○，且此涉及往後債務之清償，何以
      高林公司不相信與其簽訂系爭附條件買賣契約之相對人為
      買受人，反而逕依他人間簽訂之系爭訂購單所載之人為債
      務人，此亦與常情有間？是尚難憑訂購書及證人陳俊呈於
      訂購時所述情節，認定被上訴人為系爭汽車買受人。
（二）次查依系爭附條件買賣契約所載買受人及向監理機關辦理
      登記之名義人均為甲○○，亦為被上訴人所主張，雖其另
      主張因其母王麗春不願其買車（94偵字第2492號卷4 頁）
      或保費較為低廉（原審卷77頁）而借名，然已為上訴人否
      認。查系爭附條件買賣契約係由被上訴人及其母王麗春擔
      任連帶保證人，王麗春既不願被上訴人買車，又何以願自
      己或同意被上訴人擔任系爭車貸債務之連帶保證人？另如
      因女性保戶保險費較為便宜之權宜方法，何以不以其母王
      麗春名義，甚或逕以論及婚嫁之丙○○為買受人，並向監
      理機關辦理登記？此亦與常情有違。再者，本件原用以支
      付分期款用之36張支票，為被上訴人所簽發，雖為上訴人
      不爭。然姑不論分期款之支付，係契約成立後之價金清償
      問題，本與是否為系爭汽車買受人無必然關係。又依其與
      丙○○之關係，且該車係由被上訴人使用，此為其自承，
      則縱以其名義簽發系爭支票，於當時已論及婚嫁情形觀之
      ，要無異於常情之分。再者，被上訴人主張分期款均由其
      交代丙○○領出再繳納，然為丙○○否認，且依二人幾近
      同居或實際上已同居之情形，似與同財共居無異，亦不足
      憑為即為由其所支出，況後6 張分期用支票已更換由陳姿
      吟支付，此為被上訴人不爭執，且丙○○曾向其父陳耀中
      拿錢繳交分期款，已經陳耀中於原審結證明確（91至92
      頁），另委請友人盧雅婷、曾文正幫忙繳納分期款各一次
      ，三、四次，亦經盧雅婷、曾文正分別於警訊證述甚明（
      同上偵卷9 至12頁），且有支票存款送款簿存根聯3 紙在
      卷（原審卷80頁）及臺灣高等法院高雄分院檢察署處分書
      附卷（原審卷43至51頁）為憑。至系爭汽車既由被上訴人
      使用，則由其送請維修要無不合，況此與是否有所有權亦
      屬無關。要言之，被上訴人既本於所有權及借名法律關係
      請求，卻未能證明因系爭買賣而取得系爭汽車所有權及曾
      與甲○○就系爭汽車為借名登記，主張即無可採，請求不
      應准許，應予駁回。
五、綜上所述，被上訴人主張其因上開買賣而取得系爭汽車所有
    權，及將系爭汽車借名登記與甲○○，惟已終止借名關係云
    云，為不可採。從而，被上訴人本於民法第767 條所有物返
    還請求權及終止借名登記之請求權法律關係，請求上訴人應
    返還系爭汽車，及甲○○就將系爭汽車，向高雄市監理處辦
    理過戶登記與被上訴人，均無理由，不應准許。原審為上訴
    人敗訴判決，容有違誤，上訴意旨指摘原判決不當，求予廢
    棄改判，為有理由。自應由本院予以廢棄改判如主文第2 項
    所示。
六、本件為判決基礎之事實已明，兩造其餘攻擊、防禦方法如施
    維旭證言、系爭汽車稅金由何人支付等，均於訴訟結果不生
    影響，爰不逐一論述。
七、據上論結，本件上訴為有理由，依民事訴訟法第450 條、第
    78 條 ，判決如主文。
中    華    民    國    95    年    12    月    6     日
                            民事第五庭
                                審判長法官    蔡明宛
                                法      官    曾錦昌
                                法      官    黃國川
以上正本證明與原本無異。
本件不得上訴。
中    華    民    國    95    年    12    月    6     日
                                書  記  官    梁雅華


司法院資訊處製作；財團法人民間司法改革基金會備份。
